【裁判字號】    97,重訴,165
【裁判日期】    980415
【裁判案由】    確認優先承買權不存在
【裁判全文】
臺灣新竹地方法院民事判決             97年度重訴字第165號
    原      告  乙○○
    被      告  甲○○
上列當事人間確認優先承買權不存在事件，本院於民國98年3 月
25日辯論終結，判決如下﹕
    主  文
原告之訴駁回。
訴訟費用新臺幣玖萬肆仟玖佰伍拾壹元由原告負擔。
    事實及理由
壹、原告主張﹕於民國（下同）97年5 月20日向本院投標新竹市
    ○○段717 、720 地號土地（下稱系爭土地）應有部分各1/
    2 並得標。系爭土地為農地，被告與訴外人洪陳蔭承租系爭
    土地全部，雖訂有三七五租約，惟已分區耕種多年，且當初
    承租時即分開耕作，給付佃租時已講好分別給付給不同之人
    ，則依辦理強制執行法法應行注意事項第51項（一）之規定
    「每宗耕地原由數人劃區分別承租耕作，執行法院於拍賣時
    ，應將承租人不能就其承租部分優先承買之意旨，事先通知
    承租人．．．」，故被告之優先承買權是不存在的，爰起訴
    請求確認被告就系爭土地各應有部分1/2 之優先承買權不存
    在云云。
貳、被告則以伊與訴外人洪陳蔭一起以三七五租約承作系爭土地
    ，並非分別承租，是整塊地全部承租，後來分家時，再分別
    就特定部分耕作。租金都是給同一人，再由出租人自行處理
    而請求駁回原告之訴等語。
、法院之判斷：
一、本件原告不爭執被告就系爭土地有三七五租約存在，經本院
    協同到庭之兩造整理並經是認之爭點為1.被告是否與他人共
    同承租系爭土地，還是各別承租特定部分各別耕作。2.各別
    耕作特定部分，可否就系爭土地全部行使優先承買權。
二、本件被告否認就系爭土地特定部分與出租人訂立三七五租約
    ，經查被告及訴外人洪陳蔭自45年起即承租系爭土地之全部
    ，有臺灣省新竹縣新竹市私有耕地租約、鄉鎮市區私有耕地
    租約異動登記加蓋戮記處、新竹市私有耕地租約附表等件附
    卷可稽，並無原告所述被告及訴外人洪陳蔭就系爭土地之特
    定部分與出租人成立租約之情事。又被告亦否認租佃係與訴
    外人洪陳蔭分別給付予不同之系爭土地共有人，而原告就此
    未能舉證以實其說，是自難因承租後被告與訴外人洪陳蔭自
    行約定耕種之範圍即推論被告就系爭土地如附圖所示紅色部
    分與土地有權人成立三七五租約。
三、次查強制執行事件應行注意事項第51條第1 項雖規定「每宗
    耕地原由數人劃區分別承租耕作，執行法院於拍賣時，應將
    承租人不能就其承租部分優先承買之意旨，事先通知承租人
    ，俾促其參加投標應買，以杜爭執。」惟此乃因物權係存在
    於整個物之上，且執行法院係拍賣執行標的之全部或其應有
    部分，無從就執行標的之特定部分為之，故而承租人於行使
    優先承買權時自不得僅就其承租之特定部分而為主張，為免
    因不諳法律致權益受損而於拍賣公告中註記，促其注意，非
    謂承租人即喪失優先承買之權利，此觀之同注意事項第44條
    第3 項「數人享有同一優先承買權者，其中一人或數人拋棄
    或不行使優先承買權時，其餘之人仍得就拍賣不動產之全部
    ，以同一價格共同或單獨優先承買。」自明，是原告之主張
    ，自屬無據。
四、按耕地出賣或出典時，承租人有優先承受之權，耕地三七五
    減租條例第15條第1 項前段定明文。又依強制執行法所為之
    拍賣，通說係解釋為買賣之一種，即債務人為出賣人，拍定
    人為買受人，而以拍賣機關代替債務人立於出賣人之地位，
    最高法院47年台上字第152 號、49年台抗字第83號、80年台
    抗字第143 號判例參照。系爭土地各應有部分1/2 經本院96
    年度執字第20929 號拍賣，由原告拍定，被告為系爭土地之
    承租人，經本院通知後，被告於97年6 月12日收受通知，並
    於97年6 月26日向本院表明行使優先承買權之意等情，業經
    本院依職權調閱本院96年度執字第20929 號執行卷屬實，是
    被告自有優先承買之權，從而，原告請求確認被告就系爭土
    地各應有部分1/ 2之優先承買權不存在，為無理由，應予駁
    回。
肆、本件事證已臻明確，兩造其餘陳述或主張，對判決之結果不
    生影響，爰不一一條列審究，併此敘明。
伍、依民事訴訟法第87條第1 項，於為本件判決時同時諭知訴訟
    費用之金額為94,951元（本件裁判費）。
陸、據上論結，本件原告之訴無理由，依民事訴訟法第78條、第
    87條第1 項，判決如主文。
中    華    民    國    98    年    4     月    15    日
                  民事第二庭    法  官  盧玉潤
以上正本係照原本作成。
如對本判決上訴，須於判決送達後20日內向本院提出上訴狀。
                                書記官  謝國聖
中    華    民    國    98    年    4     月    15    日


司法院資訊處製作；財團法人民間司法改革基金會備份。
